臺灣新北地方法院刑事判決
                                    109年度金訴字第292號
公  訴  人  臺灣新北地方檢察署檢察官
被      告  黃采翎


選任辯護人  姚盈如律師（法律扶助律師）           
被      告  楊嘉軒


上列被告等因違反洗錢防制法等案件，經檢察官提起公訴（109
年度偵字第40248號），被告等就被訴事實為有罪之陳述，經告
知簡式審判程序之旨，並聽取當事人之意見後，本院合議庭裁定
改由受命法官獨任依簡式審判程序進行，判決如下：
    主  文
丙○○犯三人以上共同詐欺取財罪，處有期徒刑肆月。緩刑參年。
丁○○犯三人以上共同詐欺取財罪，累犯，處有期徒刑柒月。
    事  實
一、丁○○自民國109年8月底起、丙○○（受輕度智能不足影響，致
    其辨識行為違法或依其辨識而行為之能力有顯著減低之情形
    ）自109年10月12日起，加入由通訊軟體LINE（下稱LINE）
    暱稱「美玲」、「張智傑」及其他真實姓名、年籍均不詳之
    人所組成以實施詐術為手段，具有持續性、牟利性之有結構
    性詐騙集團組織（下稱本案詐騙集團），由丙○○提供其不知
    情之未成年子女沈○○（姓名年籍詳卷）名下中華郵政股份有
    限公司帳號000-00000000000000號帳戶（下稱本案帳戶）予
    該詐騙集團使用，並擔任「車手」工作，負責提領被害人受
    騙匯入本案帳戶贓款之工作，約定以提領金額之4％作為報酬
    。丁○○則於該集團內擔任收受車手所提領贓款之「收水」，
    及將詐欺贓款交付上游詐欺集團成員之「回水」工作，並約
    定每次「收水」、「回水」獲取新臺幣（下同）5000元至80
    00元作為報酬。丙○○、丁○○與本案詐騙集團其他不詳成員，
    意圖為自己不法之所有，基於三人以上共同詐欺取財及洗錢
    之犯意聯絡，先由本案詐騙集團某不詳成員，於109年10月1
    4日12時許致電甲○○，假冒為甲○○之友人，佯稱孩子有急用
    需借款云云，致甲○○因而陷於錯誤，依指示於同日13時31分
    許、13時32分許先後匯款5萬元、2萬元至本案帳戶，再由丙○○依「張智傑」之指示，於同日14時10分許持本案帳戶之存
    摺，至新北市○○區○○○路00號新莊民安郵局，以臨櫃提款之
    方式提領7萬元贓款後，旋步行至新北市新莊區民安西路61
    巷口，於同日14時31分許將該7萬元交予丁○○，丁○○再從中
    抽取2000元交付丙○○作為報酬，以此方式隱匿詐欺犯罪所得
    之去向。嗣經巡邏員警發現丙○○、丁○○形跡可疑，上前攔檢
    盤查並予逮捕，當場扣得本案帳戶存摺、金融卡、上開7萬
    元（含丙○○所取得之報酬2000元，經本院於111年1月10日裁
    定發還甲○○），及其等所有與詐欺集團成員聯絡所用之Redm
    i note 8t行動電話（丙○○所有，內含門號0000-000000號SI
    M卡1枚）、iPhone 7行動電話（丁○○所有，內含0000-00000
    0號SIM卡1枚）
二、案經新北市政府警察局新莊分局報請臺灣新北地方檢察署檢
    察官偵查起訴。
    理  由
一、訊據被告丙○○、丁○○對於上揭犯罪事實，於警詢（被告丁○○
    部分，見偵卷第17至20頁）、偵訊（見偵卷第79、80頁）、
    本院準備程序及審理時（見金訴卷第307、312、316頁）坦
    承不諱，核與證人即被害人甲○○於警詢時之證述相符（見偵
    卷第21頁），並有被害人匯款紀錄（見偵卷第60頁）、被告
    丙○○與LINE暱稱「美玲」之對話紀錄（見偵卷第38至44頁）
    、被告丙○○與LINE暱稱「張智傑」之對話紀錄（見偵卷第45
    至51頁）、被告丁○○與微信暱稱「張智傑」之對話紀錄（見
    偵卷第52頁）、監視器錄影翻拍照片（見偵卷第61至66、92
    、93頁）新北市政府警察局新莊分局搜索扣押筆錄暨扣押物
    品目錄表各3份（見偵卷第26至28、30至32、34至36頁）、
    扣押之詐欺贓款照片（見偵卷第57頁）、本案帳戶金融卡、
    存摺封面及内頁影本（見偵卷第57、59頁）等在卷可稽，足
    認被告2人上開任意性自白與事實相符，可以採信。本案事
    證明確，被告2人犯行均堪認定，俱應依法論科。
二、論罪科刑：
　㈠核被告2人所為，均係犯組織犯罪防制條例第3條第l項後段之
    參與犯罪組織罪、洗錢防制法第2條第2款、第14條第1項之
    一般洗錢罪，以及刑法第339條之4第1項第2款之三人以上共
    同詐欺取財罪。被告2人與「美玲」、「張智傑」及本案詐
    騙集團其他成員間，有犯意聯絡及行為分擔，應論以共同正
    犯。
　㈡按被告2人參與詐欺犯罪組織之先行為，與其嗣後著手實行詐
    欺及洗錢等行為間，雖在時間及場所未能完全重合，在自然
    意義上非完全一致，然者具有階段性之緊密關聯性，並有部
    分合致，復為確保及維護犯罪組織之宗旨或目的所必要，自
    得評價為單一行為，較符合國民法律感情，如予數罪併罰，
    反有過度評價之虞。依前揭說明，被告係以一行為同時觸犯
    參與犯罪組織罪、一般洗錢罪及三人以上共同詐欺取財罪，
    為想像競合犯，應依刑法第55條前段規定，從一重論以三人
    以上共同詐欺取財罪。
　㈢被告丁○○前因違反毒品危害防制條例案件，經臺灣高等法院
    以102年度上訴字第2009號判決處有期徒刑1年4月（2罪），
    應執行有期徒刑1年8月確定；另因犯公共危險案件，經臺灣
    苗栗地方法院以102年度苗交簡字第418號判決處有期徒刑6
    月確定。上開各罪刑經臺灣高等法院臺中分院以103年度聲
    字1499號裁定應執行有期徒刑2年確定，於105年1月29日假
    釋出監，於105年12月16日保護管束期滿未經撤銷假釋，視
    為執行完畢，有臺灣高等法院被告前案紀錄表在卷可查，是
    被告丁○○於上開有期徒刑執行完畢後，於109年10月14日故
    意再犯本案，為累犯，而觀司法院釋字第775號解釋其解釋
    文及理由之意旨，係指構成累犯者，不分情節，一律加重最
    低本刑，於不符合刑法第59條所定要件之情形下，致生行為
    人所受之刑罰超過其所應負擔罪責之個案，不符罪刑相當原
    則、比例原則。於此範圍內，在修正前，為避免發生上述罪
    刑不相當之情形，法院就該個案應裁量是否加重最低本刑；
    準此，該解釋係指個案應量處最低法定刑、又無法適用刑法
    第59條在內減輕規定之情形，法院應依此解釋意旨裁量不予
    加重最低本刑。經核本案並無此種情形，是加重各該法定最
    低度刑，尚不至於使行為人所受之刑罰超過其所應負擔罪責
    ，而無上開解釋所指不符罪刑相當原則與比例原則，爰就被
    告丁○○部分依刑法第47條第1項規定加重其刑。
　㈣按行為時因精神障礙或其他心智缺陷，致其辨識行為違法或
    依其辨識而行為之能力，顯著減低者，得減輕其刑，刑法第
    19條第2項定有明文；而刑法第19條有關行為刑事責任能力
    之規定，係指行為人於「行為時」，因精神障礙或其他心智
    缺陷之生理原因，其辨識行為違法之能力（學理上稱為「辨
    識能力」）或依其辨識而行為之能力（學理上稱為「控制能
    力」），因而不能、欠缺或顯著減低之心理結果者而言。其
    中「精神障礙或其他心智缺陷」之生理原因要件，事涉醫學
    上精神病科之專門學識，自有選任具該專門知識經驗者或囑
    託專業醫療機構加以鑑定之必要；倘經鑑定結果，行為人行
    為時確有精神障礙或其他心智缺陷，則其辨識行為違法或依
    其辨識而行為之能力，是否屬於不能、欠缺或顯著減低之心
    理結果，應由法院本於職權判斷評價之。查關於本案被告丙○○行為時之精神狀態，經本院囑託財團法人台灣省私立台北
    仁濟院復設新莊仁濟醫院鑑定被告丙○○之精神及心智狀況，
    鑑定結果認：被告丙○○智力表現落於輕-中度障礙範圍，在1
    00人中約勝過0.1人，其語文理解、知覺推理以及涉及專注
    並操作任務與學習新事物之工作記憶等領域能力與同齡者相
    比均顯著不足，整體認知表現顯著落後於其年齡預期水準，
    抽象思考與概念化能力顯著不足，在實際社會情境中缺乏適
    當之判斷能力與問題解決能力，對於社會規範之概念理解亦
    相當表淺，無法了解並考慮其行為之後果，容易受有心人士
    利用、唆使而有不當行為。被告丙○○於109年10月間本案發
    生時，因受其輕度智能不足影響，在其認知當中不知提供帳
    戶給別人可能參與犯罪行為，提供帳戶給別人只是想賺2000
    元可以花用，應已符合「辨識其行為違法或依其辨識而行為
    之能力顯著降低」之狀態等語，有該院110年9月13日精神鑑
    定報告書存卷可查（見金訴卷第193至207頁）。參以被告丙○○因輕度智能不足，致其為意思表示或受意思表示，或辨識
    其意思表示效果之能力顯有不足，而經本院家事庭於本案發
    生前之107年9月10日以107年度監宣字第632號裁定對被告丙○○為輔助宣告，有該裁定存卷可查（見金訴卷第77頁），可
    見被告丙○○於案發時之心智狀況精神狀態確與常人有別，本
    院參酌上情及被告丙○○本案之犯案情節等情形綜合判斷，認
    被告為丙○○本案犯行時之精神狀態，確因前述智能不足之心
    智缺陷之影響，致其辨識行為違法之能力顯著減低，爰依刑
    法第19條第2項之規定予以減輕其刑。
　㈤按犯罪之情狀顯可憫恕，認科以最低度刑仍嫌過重者，得酌
    量減輕其刑，刑法第59條定有明文。考其立法理由：科刑時
    原即應依第57條規定審酌一切情狀，尤應注意該條各款所列
    事項，以為量刑標準，本條所謂「犯罪之情狀可憫恕」，自
    係指裁判者審酌第57條各款所列事項以及其他一切與犯罪有
    關之情狀之結果，認其犯罪足堪憫恕者而言，即必於審酌一
    切之犯罪情狀，在客觀上顯然足以引起一般同情，認為縱予
    宣告法定最低刑度猶嫌過重者，始有其適用（最高法院38年
    台上字第16號、45年台上字第1165號、51年台上字第899號
    判例意旨參照）。查被告2人所犯刑法第339條之4第1項第2
    款之罪，其法定最輕本刑為1年以上有期徒刑，刑度不可謂
    不重，惟被告丙○○係擔任車手、被告丁○○係擔任收水及回水
    工作，均非主導犯罪計畫並獲取鉅額利益之主謀，其參與犯
    罪之情節較輕，又衡量被告2人於犯後均坦承犯行，且被害
    人遭詐騙款項亦經本院裁定於111年1月10日裁定發還，其犯
    罪所生之損害程度尚輕。本院綜合上開各情，認就依被告2
    人之犯罪情節，若就被告丁○○科以該條之法定最輕本刑1年
    有期徒刑，及就被告丙○○科以依刑法第19條第2項規定減輕
    之最輕6個月有期徒刑，仍屬情輕法重，難謂符合罪刑相當
    性及比例原則，是被告2人之犯罪情狀，在客觀上足以使人
    感覺過苛而引起一般之同情，尚非無可憫恕，爰依刑法第59
    條規定，就被告2人均酌量減輕其刑，並就被告丙○○部分依
    法遞減之，被告丁○○部分先加後減之。
　㈥按組織犯罪防制條例第8條第1項後段規定，犯第3條之罪，偵
    查及審判中均自白者，減輕其刑；而洗錢防制法第16條第2
    項亦規定，犯第14條、第15條之罪，在偵查或審判中自白者
    ，減輕其刑。又想像競合犯之處斷刑，本質上係「刑之合併
    」，其所謂從一重處斷，乃將想像競合犯組成之評價上數罪
    ，合併為科刑一罪，其所對應之刑罰，亦合併其評價上數罪
    之數法定刑，而為一個處斷刑。易言之，想像競合犯侵害數
    法益者皆成立犯罪，論罪時必須輕、重罪併舉論述，同時宣
    告所犯各罪名，包括各罪有無加重、減免其刑之情形，亦應
    說明論列，量刑時併衡酌輕罪部分量刑事由，評價始為充足
    ，然後依刑法第55條前段規定「從一重處斷」，非謂對於其
    餘各罪可置而不論。因此，法院決定處斷刑時，雖以其中最
    重罪名之法定刑，做為裁量之準據，惟於裁量其輕重時，仍
    應將輕罪合併評價在內（最高法院108年度台上字第4405、4
    408號判決意旨參照）。查被告2人就本案犯罪事實，業於偵
    查及本院審理中均自白犯罪，是就被告2人本案參與犯罪組
    織及一般洗錢之犯行，雖屬想像競合犯其中之輕罪，惟依上
    開說明，本院於後述量刑時，仍應併予衡酌此部分減刑事由
    ，附此陳明。
　㈦爰審酌被告2人明知現今社會詐欺犯罪橫行，對被害人之財產
    及社會秩序產生重大侵害，竟加入詐騙集團，為事實欄所示
    詐欺取財及一般洗錢犯行，圖謀自身不法利益，侵害他人財
    產法益，所為應予非難。兼衡被告2人犯後均坦承犯行，犯
    後態度非劣，而被害人遭詐騙款項亦為警全數扣押，被告2
    人並未實際獲取犯罪所得之情狀，及被告丙○○高中畢業、有
    輕度智能障礙之智識程度，目前無業在家照顧小孩，與公婆
    、小叔、小孩同住，有時候會住在娘家請母親一起照顧小孩
    之家庭生活狀況；被告丁○○高職畢業之智識程度，目前無業
    ，之前在工地工作，目前與小孩同住，須扶養小孩之家庭生
    活狀況等一切情狀，分別量處如主文所示之刑，以資處罰。
　㈧被告丙○○前未曾受有期徒刑以上刑之宣告，有其臺灣高等法
    院被告前案紀錄表在卷可佐。被告丙○○加入本案詐騙集團擔
    任車手，所為固值非難，然被告丙○○患有輕度智能障礙，思
    慮難期周全，且於犯後尚知坦承犯行，可見被告丙○○已知本
    案行為為法所不許並感悔悟，經此科刑之宣告，當知所警惕
    ，而無再犯之虞，本院認尚無逕對其施以自由刑之必要，自
    可先賦予非在監之適當社會處遇，以期能有效回歸社會，故
    對其宣告之刑，以暫不執行為適當，爰另諭知緩刑3年，以
    啟自新。
　㈨不予宣告沒收之說明：
    檢察官於起訴書雖聲請沒收被告丁○○及被告丙○○之犯罪所得
    ，惟被告丁○○於偵訊時供稱其係於收水結束後始會取得5000
    或8000元之報酬等語（見偵卷第80頁），而本案既於行為後
    甫遭查獲，被害人遭詐騙之7萬元亦全數為警扣押，則被告
    丁○○顯然未因本次收水獲取報酬；至被告丙○○部分，被告丁○○雖自被害人遭詐騙之款項中抽取2000元交付丙○○作為報酬
    ，惟此部分款項連同其餘被害人遭詐騙之款項均為警扣押，
    並經本院依刑事訴訟法第142條第1項、第318條第1項規定於
    111年1月10日裁定發還被害人，自毋庸再宣告沒收，附此敘
    明。
據上論斷，應依刑事訴訟法第273條之1第1項、第299條第1項前
段，組織犯罪防制條例第3條第1項後段，洗錢防制法第2條第2款
、第14條第1項，刑法第11條前段、第28條、第339條之4第1項第
2款、第55條、第47條第1項、第59條、第19條第2項，第74條第1
項第1款，刑法施行法第1條之1第1項，判決如主文。
本案經檢察官黃彥琿、乙○○偵查起訴，由檢察官鄭心慈到庭執行
職務。
中    華    民    國   111    年    1     月    10    日
                  刑事第十五庭  法  官  游涵歆
以上正本證明與原本無異。
如不服本判決，應於判決送達後20日內敘明上訴理由，向本院提
出上訴狀（應附繕本），上訴於臺灣高等法院。其未敘述上訴理
由者，應於上訴期間屆滿後20日內向本院補提理由書「切勿逕送
上級法院」。
                                書記官  李宥寬
中    華    民    國   111    年    1     月    10    日
附錄論罪科刑法條全文：
組織犯罪防制條例第3條
發起、主持、操縱或指揮犯罪組織者，處3年以上10年以下有期
徒刑，得併科新臺幣1億元以下罰金；參與者，處6月以上5年以
下有期徒刑，得併科新臺幣1000萬元以下罰金。但參與情節輕微
者，得減輕或免除其刑。
具公務員或經選舉產生之公職人員之身分，犯前項之罪者，加重
其刑至二分之一。
犯第1項之罪者，應於刑之執行前，令入勞動場所，強制工作，
其期間為3年。
前項之強制工作，準用刑法第90條第2項但書、第3項及第98條第
2項、第3項規定。
以言語、舉動、文字或其他方法，明示或暗示其為犯罪組織之成
員，或與犯罪組織或其成員有關聯，而要求他人為下列行為之一
者，處3年以下有期徒刑，得併科新臺幣3百萬元以下罰金：
一、出售財產、商業組織之出資或股份或放棄經營權。
二、配合辦理都市更新重建之處理程序。
三、購買商品或支付勞務報酬。
四、履行債務或接受債務協商之內容。
前項犯罪組織，不以現存者為必要。
以第5項之行為，使人行無義務之事或妨害其行使權利者，亦同
。
第5項、第7項之未遂犯罰之。
洗錢防制法第2條
本法所稱洗錢，指下列行為：
一、意圖掩飾或隱匿特定犯罪所得來源，或使他人逃避刑事追訴
    ，而移轉或變更特定犯罪所得。
二、掩飾或隱匿特定犯罪所得之本質、來源、去向、所在、所有
    權、處分權或其他權益者。
三、收受、持有或使用他人之特定犯罪所得。
洗錢防制法第14條
有第2條各款所列洗錢行為者，處7年以下有期徒刑，併科新臺幣
500萬元以下罰金。
前項之未遂犯罰之。
前2項情形，不得科以超過其特定犯罪所定最重本刑之刑。
刑法第339 條之4
犯第339條詐欺罪而有下列情形之一者，處1年以上7年以下有期
徒刑，得併科100萬元以下罰金：
一、冒用政府機關或公務員名義犯之。
二、三人以上共同犯之。
三、以廣播電視、電子通訊、網際網路或其他媒體等傳播工具，
    對公眾散布而犯之。
前項之未遂犯罰之。